ACORDAO-COMPLETO-2483836

ACÓRDÃO 1478/2021 ATA 22/2021 - PLENÁRIO

VISTOS, relatados e discutidos estes autos de Representação formulada pelo Procurador do Ministério Público junto ao TCU, Lucas Rocha Furtado, acerca de possíveis irregularidades cometidas no processo de liquidação do Centro Nacional de Tecnologia Eletrônica Avançada S.A. (Ceitec) ;
ACORDAM os Ministros do Tribunal de Contas da União, reunidos em sessão do Plenário, diante das razões expostas pelo relator, em: 
9.1. conhecer da representação, satisfeitos os requisitos de admissibilidade previstos nos arts. 235 e 237, inciso I, do Regimento Interno do Tribunal, e no art. 103, § 1º, da Resolução-TCU 259/2014, para, no mérito, considerá-la improcedente;
9.2. dar ciência deste acórdão à Ceitec em liquidação, ao Ministério da Economia, ao Ministério da Ciência, Tecnologia e Inovação e ao representante; 
9.3. arquivar o presente processo, com fundamento no art. 169, inciso III, do Regimento Interno do TCU.

Representação acerca de possíveis irregularidades cometidas no processo de liquidação do Centro Nacional de Tecnologia Eletrônica Avançada S.A. (Ceitec).

Centro Nacional de Tecnologia Eletrônica Avançada S.A; Ministério da Economia.

3. Interessados/Responsáveis:
3.1. Interessado: Centro Nacional de Tecnologia Eletrônica Avançada S.A (10.770.641/0001-89).

13.1. Ministros presentes: Ana Arraes (Presidente), Walton Alencar Rodrigues (Relator), Augusto Nardes, Aroldo Cedraz, Raimundo Carreiro, Bruno Dantas, Vital do Rêgo e Jorge Oliveira.
13.2. Ministro-Substituto convocado: Augusto Sherman Cavalcanti.
13.3. Ministros-Substitutos presentes: Marcos Bemquerer Costa e Weder de Oliveira.

WALTON ALENCAR RODRIGUES

Adoto, como relatório, instrução elaborada pela Secretaria de Controle Externo do Sistema Financeiro Nacional e dos Fundos de Pensão (SecexFin) e o pronunciamento do titular da unidade técnica (peças 56-58) :
INTRODUÇÃO
Cuidam os autos de representação do Ministério Público junto ao TCU - MPTCU a respeito de possíveis irregularidades ocorridas no processo de desestatização do Centro Nacional de Tecnologia Eletrônica Avançada S.A. - Ceitec. 
De acordo com as informações constantes da peça do MPTCU, o processo de desestatização do Ceitec conteria graves irregularidades, por atender a interesses alheios aos interesses públicos, além de indícios de arbitrariedades e perseguições a empregados da Ceitec que poderão resultar em  injustificada e antieconômica perda de recursos humanos e de conhecimentos tecnológicos formados desde o início das atividades do Ceitec (peça 1) .
HISTÓRICO
O Decreto 10.578 de 15 de dezembro de 2020 autorizou a dissolução societária da Ceitec e a publicização das atividades de pesquisa, desenvolvimento tecnológico e inovações no setor de microeletrônica. Com fundamento no art. 21 da Lei 8.029/1990, a Procuradoria-Geral da Fazenda Nacional, convocou Assembleia Geral Extraordinária - AGE que deliberaria, entre outros assuntos, sobre a dissolução da companhia, nomeação do liquidante e extinção da gestão do Presidente, Diretores e Membros do Conselho de Administração. 
A Assembleia Geral Extraordinária foi suspensa em 13/1/2021 por decisão da 3ª Vara Federal de Porto Alegre, mas em 05/02/2021 a 4ª Turma do Tribunal Federal da 4ª Região, deferiu o recurso de Agravo de Instrumento interposto pela União (peça 4) . Respaldado por esta decisão, foi realizada em 11/02/2021 a Assembleia Geral Extraordinária que nomeou, como liquidante da Ceitec, o Capitão-de-Fragata reformado Abílio Andrade Neto (peça 5) . 
Os fatos relatados nesta representação ocorreram, portanto, no curso do processo de liquidação da empresa sob o comando do liquidante. Do exame dos fatos descritos na representação do MPTCU, esta Secretaria, considerando o requerimento de medida cautelar, entendeu necessária a realização de oitiva prévia do Ministério da Economia - ME e do Centro Nacional de Tecnologia Eletrônica Avançada S.A em liquidação para que se confirme a existência dos requisitos do fumus boni iuris e do periculum in mora. Além disso, foi proposta a realização de diligência para obtenção de documentos e esclarecimentos necessários a respeito das supostas irregularidades descritas, in verbis:  
b) determinar, nos termos do art. 276, § 2º, do Regimento Interno/TCU, a oitiva prévia do Ministério da Economia - ME e do Centro Nacional de Tecnologia Eletrônica Avançada S.A em liquidação, para, no prazo de 5 (cinco) dias úteis, manifestar-se sobre os fatos apontados na representação formulada pelo Ministério Público junto ao TCU, especialmente quanto à possibilidade do processo de liquidação da Ceitec estar sendo conduzido com arbitrariedades e perseguições a empregados o que evidenciaria séria afronta aos princípios da impessoalidade, moralidade e da eficiência na Administração Pública, previstos expressamente no caput do art. 37 da Constituição Federal,;
c) realizar diligência, com fundamento no art. 157 do RI/TCU, ao Centro Nacional de Tecnologia Eletrônica Avançada S.A em liquidação para que, no prazo de 5 (cinco) dias, sejam encaminhados os seguintes documentos e esclarecimentos: 
c.1) Plano de trabalho da liquidação conforme previsto no art. 8º do Decreto 9.589/2018; 
c.2) Razões que motivaram a exoneração do Sr. Julio Leão da Silva Junior, Especialista em Tecnologia Eletrônica Avançada, confirmando se tal ato está de acordo com as diretrizes estabelecidas no plano de liquidação da empresa;
c.3) Quantitativos de contratos de trabalho a serem mantidos durante o processo de liquidação, conforme previsto no parágrafo único do art. 3º do Decreto 10.578/2020, com detalhamento por cargo, bem como as previsões de desligamento de empregados;
c.4) Critérios a serem utilizados na seleção dos empregados que serão mantidos durante o processo de liquidação, bem como para seleção de pessoal que irá trabalhar na OS com o objetivo principal de garantir a continuidade das atividades de pesquisa e desenvolvimento em microeletrônica e áreas correlatas hoje realizadas pela Ceitec.
A oitiva foi realizada com fundamento no art. 250, V, do Regimento Interno do TCU, nos termos do despacho autorizativo exarado pelo Relator, Exmo. Ministro Walton Alencar (peça 12) . Apresenta-se a seguir os esclarecimentos encaminhados pelo da Ministério da Economia - ME e pela Ceitec acompanhados da respectiva análise. 
EXAME TÉCNICO
III.1 - Manifestação do Ministério da Economia -ME 
Em resposta à oitiva promovida por esta Secretaria, por meio do Ofício 21826/2021-TCU/Seproc (peça 17) , datado de 4/5/2021, o Ministério da Economia encaminhou a Nota Técnica SEI 21087/2021/ME, elaborada pela assessoria da Secretaria de Coordenação e Governança das Empresas Estatais - Sest (peça 23) . 
Preliminarmente, a Sest trata de delimitar o escopo de sua análise, esclarecendo que, conforme previsão do art. 10, I, do Decretoº 9.589/2018, é sua atribuição acompanhar e adotar as medidas necessárias à efetiva liquidação da empresa e que, quanto ao procedimento de publicização, este requer a atuação de vários órgãos da Administração Pública Federal, cabendo a cada um fornecer, conforme suas atribuições, os elementos necessários para a adequada compreensão da matéria. Ressalta, também, que as razões que levaram a decisão governamental pela desestatização, e tampouco a modalidade escolhida, serão objeto de análise, visto tratar-se de matéria de competência da Secretaria Especial do Programa de Parcerias de Investimentos - SEPPI.
Esclarece que cabe à Sest assegurar o cumprimento do Decreto 10.578/2020, que autorizou a desestatização do CEITEC, na modalidade de dissolução societária, nos termos do art. 4º, V, da Lei 9.491/1997. E que, portanto, uma vez tomada a decisão pela dissolução societária, nos termos do decreto citado, considera-se o início das atividades administrativas da Sest voltadas para o acompanhamento da liquidação da empresa estatal, conforme previsão do art. 10, I, do Decreto 9.589/2018 que definiu que compete à Sest "acompanhar e adotar as medidas necessárias à efetivação da liquidação.
Sobre a possibilidade de o liquidante proceder às demissões ainda que o plano de trabalho não tenha sido aprovado, esclarece que se trata de um comando expresso contido no art. 8º, III, do Decreto 9.589/2018, constituindo, pois, uma obrigação do liquidante. Argumenta que esta obrigação é tratada em paralelo à apresentação do plano de trabalho, de modo que, nos termos do decreto em referência, não há que se presumir o condicionamento de um ato à existência do outro. Pelo contrário, ao se analisar o conteúdo das matérias previstas pelo plano de trabalho extrai-se que esse documento é muito mais voltado à programação financeira e orçamentária geral da companhia em liquidação do que um detalhamento sobre a ordem de demissões a serem feitas.
Ressalta que a rescisão dos contratos de trabalho é a regra no curso de uma liquidação e, por esta razão, independe da elaboração de um plano de trabalho. Por outro lado, a manutenção provisória de empregados é medida de exceção. A legislação admite que a continuidade de certas atividades na empresa em liquidação possa ser temporariamente e necessária e, nesta hipótese, o Decreto 9.589/2018 prevê que, a pedido do liquidante, a Sest poderá autorizá-lo a manter os contratos de trabalho, desde que "estritamente necessários para o processo de liquidação (...) limitado a cinco por cento do total de empregados" (art. 10, VI) . No caso da Ceitec, esclarece, foi permitida "a flexibilização do percentual máximo de manutenção dos contratos de trabalho dos empregados" (art. 3º, § único, Decreto 10.578/2020) .
Desse modo, arremata, não se verificam quaisquer óbices para as rescisões contratuais levadas a efeito pelo liquidante do CEITEC, uma vez que esta diretriz é, conforme exposto, inerente ao processo de liquidação e não se condiciona à aprovação de plano de trabalho.
No que se refere ao processo de publicização, esclarece que o Decreto 10.578/2020, que aplicou a modalidade de liquidação do CEITEC, autorizou a publicização "das atividades direcionadas à pesquisa científica, ao desenvolvimento tecnológico e à inovação no setor de microeletrônica no País" (art. 3º) . De acordo com o referido normativo, o "chamamento público (....) deverá ocorrer no prazo de seis meses, contado da publicação deste Decreto" (art. 4º, parágrafo único) . Foi atribuído ao MCTI a competência para adotar os procedimentos para divulgação das regras para seleção e qualificação de entidade privada sem fins lucrativos como organização social destinada a absorver as referidas atividades da Ceitec relativas à pesquisa e desenvolvimento.
Informa que, a fim de adequar a aprovação do Plano de Trabalho ao possível processo de publicização, a Sest solicitou ao MCTI em 4/5/2021 informações sobre o cronograma, dado que, de acordo com o Decreto 9.589/2018, há prazos a serem observados no processo de liquidação, seja pelo liquidante, seja pela Sest. Contudo, até o momento, não houve resposta do MCTI.
III.1 - Manifestação da Ceitec, em liquidação
Em resposta à oitiva e diligência promovidas por esta Secretaria, por meio do Ofício 21828/2021-TCU/Seproc (peça 14) , datado de 3/5/2021, a Ceitec, em liquidação encaminhou o documento de peça 40.
Esclarece, inicialmente, que as supostas irregularidades apontadas na presente Representação e imputadas à empresa não são, em sua grande maioria, de incumbência e de responsabilidade da Ceitec, mas do Ministério Setorial, ou seja, o MCTI, nos termos do Decreto 10.578/2020. 
Informa que, conforme exposto na instrução de peça 88, o liquidante não possui competências legais para decidir sobre o encaminhamento de questões relacionadas ao processo de publicização que os processos de desestatização e de publicização são absolutamente distintos, possuindo arcabouço jurídico e ritos próprios. Por esta razão, as atividades da liquidação da companhia e da publicização das políticas públicas não se confundem e não são de competência de mesma autoridade, sendo aquela do liquidante e esta do Ministério Supervisor.
Ressalta que é competência do MCTI as definições técnicas do escopo da publicização e que o Ofício 4246/2021/MCTI de 07 de abril de 2021 (peça 45) dispõe que:
2. Quanto aos empregados a serem contratados pela Organização Social (OS) a ser qualificada, entende-se ser este um ponto relevante, tendo em vista o alto nível de qualificação das pessoas que trabalham no Centro Nacional de Tecnologia Eletrônica Avançada - CEITEC. Para tanto, por meio do Edital de Chamamento Público, será solicitado que a OS contrate, no mínimo, 50% dos projetistas que estiveram atuando na área da Design House do CEITEC, no momento da qualificação da OS. 
3. Reitero que este Ministério não nominará tais pessoas, tampouco obrigará que a OS a ser qualificada tenha todo seu pessoal contratado do CEITEC. A OS terá liberdade e autonomia para montar sua equipe. (grifei) 
Argumenta que é necessário considerar que o que será publicizado são as políticas públicas e não os empregados. Não ocorrerá a manutenção dos vínculos e a cessão à OS, mas sim a demissão e recontratação, caso a OS tenha interesse na absorção da mão de obra e, ainda, e não menos importante caso haja interesse do empregado em trabalhar para a OS.
Sobre este último aspecto, informa que está ocorrendo a saída voluntária de empregados à medida que avança o processo de dissolução e que tal realidade não pode ser imputada ao liquidante, mas ao livre arbítrio dos empregados públicos na escolha do rumo de suas carreiras.
Ressalta que a OS a ser qualificada, como ente privado, terá total liberdade para montar sua equipe técnica, sendo afastada, portanto, qualquer ingerência do liquidante neste sentido.
III.1.1 c.1) Plano de trabalho da liquidação conforme previsto no art. 8º do Decreto 9.589/2018;
Informa que o plano de trabalho da liquidação foi elaborado e enviado à Sest - ME, tempestivamente em 11/3/2021. Dentre as premissas adotadas na elaboração do documento, destacam-se, dentre outras:  
- Levantamento de ativos e passivos; 
- Rescisão dos contratos não relacionados à manutenção do patrimônio e atividades essenciais à publicização, até absorção pela OS - previsão de 15/6/2021;
- Preservação de empregados essenciais da fábrica para manutenção da operação - preservação de bens;
Ressalta que não há nenhuma disposição que condicione o início das atividades do liquidante à aprovação integral do plano, sendo este documento um elemento dinâmico, avaliado trimestralmente pelo Ministério da Economia e em AGEs regulares de prestação de contas convocadas para tal finalidade.
Informa sobre o teor do que Ofício SEI 119235/2021/ME e a Nota Técnica SEI 19782/2021/ME  que, ao analisar o plano de trabalho, considera que as demissões deveriam se dar em ritmo mais acelerado, uma vez que objetiva o fim das atividades da empresa e não redimensionamento (peças 48 e49) . 
III.1.2 c.2) Razões que motivaram a exoneração do Sr. Júlio Leão da Silva Junior, Especialista em Tecnologia Eletrônica Avançada, confirmando se tal ato está de acordo com as diretrizes estabelecidas no plano de liquidação da empresa;
Com relação à alegação de perseguição do empregado Júlio Leão exonerado em 16/4/2021, alega ser improcedente tal acusação uma vez este não foi o primeiro a ser exonerado como também não se trata do único ou último, conforme alegado pelo empregado. Explica que desde 11/2/2021 estão sendo realizadas exonerações, conforme publicações do DOU, sendo que tais demissões estão condicionadas à disponibilidade de recursos financeiros, o que determina não serem realizadas em blocos maiores de uma única vez. 
Ressalta que o liquidante tem por missão a extinção das relações trabalhistas com a quitação de todos direitos incidentes de forma imediata, devendo justificar, nos termos do art. 10 do Decreto 8589/2018 a manutenção de equipe necessária à realização da liquidação no total máximo de 5% e que, conforme orientação do MCTI estão sendo preservados postos de trabalho do pessoal do Design House, o que não é o caso do empregado em questão. 
Informa que o Sr. Júlio Leão da Silva Junior atuava principalmente como analista na estruturação dos processos de buscas nacionais e internacionais visando o levantamento da arte pregressa (estado da arte) para definição do escopo de registro de patentes e liberdade de operação, uma área que não atua diretamente nas atividades de pesquisa e desenvolvimento técnicos, atuando apenas como suporte técnico administrativo e, por esta razão, não estaria no escopo da publicização.
Alega que a entrevista do empregado Júlio apenas demonstra sua reação à exoneração, naturalmente decorrente da inconformidade com o fato e com a decisão governamental de desestatização da empresa. Sobre a inconformidade pessoal, esclarece que há as portas do judiciário para dirimir quaisquer dúvidas, não sendo de competência do TCU tutelar pleitos individuais. 
Informa que está em diálogo com o Sindicato dos Metalúrgicos da Grande Porto Alegre -STIMEPA, entidade representativa dos empregados, entretanto, afirma, as demissões são irreversíveis com o encerramento das atividades da empresa. 
III.1.3 c.3) Quantitativos de contratos de trabalho a serem mantidos durante o processo de liquidação, conforme previsto no parágrafo único do art. 3º do Decreto 10.578/2020, com detalhamento por cargo, bem como as previsões de desligamento de empregados;
Esclarece que, conforme consta no Plano de Trabalho da Liquidação, os critérios de permanência de empregados observarão a área de atuação:  
- Design House: conforme solicitado pelo MCTI, preferencialmente, serão preservados os empregados projetistas, até a publicação de edital de chamamento público;
	- Fábrica: com a venda dos ativos, serão encerrados os contratos de trabalho relacionados a esta atividade;
	- Descomissionamento da fábrica: contratos relacionados a esta atividade serão encerrados com a finalização dos serviços;
	- Administrativo-financeiro: redução de pessoal se dará de maneira proporcional às demais áreas.
III.1.4 c.4) Critérios a serem utilizados na seleção dos empregados que serão mantidos durante o processo de liquidação, bem como para seleção de pessoal que irá trabalhar na OS com o objetivo principal de garantir a continuidade das atividades de pesquisa e desenvolvimento em microeletrônica e áreas correlatas hoje realizadas pela Ceitec.
Esclarece que serão mantidos empregados conforme a função realizada e a necessidade do processo de liquidação e que, com relação aos critérios a serem utilizados para seleção de pessoal que irá trabalha na OS, compete ao MCTI a fixação dos critérios.
Ressalta que o MCTI solicitou apenas a preservação da área do Design House, entretanto critérios detalhados são de sua competência e serão lançados no edital de chamamento de publicização, assunto sobre o qual a Ceitec em liquidação não possui qualquer poder de interferência.
Destaca, por fim, que, com relação às acusações de interesses espúrios envolvidos no processo de desestatização, não irá se manifestar pois não há descrição exata de quais seriam tais fatos ou mesmo algum documento a subsidiar tal suspeita.
ANÁLISE
O primeiro aspecto a ser examinado refere-se à possibilidade de o liquidante ter praticado atos sem o respaldo de um plano de trabalho aprovado. De acordo com a manifestação encaminhada pela Sest, da leitura do Decreto 9.589/2018 verifica-se que a demissão dos empregados, longe de ser uma faculdade, constitui uma obrigação do liquidante, consoante comando expresso no art. 8º, III, do referido normativo. Esta obrigação seria tratada em paralelo à apresentação do plano de trabalho, de modo que, nos termos do decreto em referência, não há que se presumir o condicionamento de um ato à existência do outro.
De fato, é a única interpretação possível. Não há no Decreto 9.589/2018 previsão de que o início das atividades do liquidante estaria condicionado à aprovação do plano de trabalho da liquidação. De igual modo, a Lei 8.029/1990 que dispõe sobre a extinção e dissolução de entidades da administração Pública Federal ao tratar das competências do liquidante, contém previsão quanto à demissão dos empregados:
Art. 21. Nos casos de dissolução de sociedades de economia mista, bem assim nos de empresas públicas que revistam a forma de sociedades por ações, a liquidação far-se-á de acordo com o disposto nos arts. 208 e 210 a 218, da Lei n° 6.404, de 15 de dezembro de 1976, e nos respectivos estatutos sociais.                           (Renumerado do art 18  pela Lei nº 8.154, de 1990) 
§ 1° A Procuradoria-Geral da Fazenda Nacional convocará, no prazo de oito dias após o decreto de dissolução da sociedade, assembléia geral de acionistas para os fins de:
a)  nomear o liquidante, cuja escolha deverá recair em servidor efetivo ou aposentado da Administração Pública Federal direta, autárquica ou fundacional, indicado pelo Ministério do Planejamento, Orçamento e Gestão, o qual terá remuneração equivalente à do cargo de Presidente da companhia e poderá manter vigentes os contratos de trabalho dos empregados da sociedade liquidanda, que forem estritamente necessários à liquidação, devendo, quanto aos demais, rescindir os contratos de trabalho, com a imediata quitação dos correspondentes direitos; (grifei)  
Dirimida esta questão inicial, podemos examinar os demais itens que foram objeto da oitiva e da diligência encaminhada à Ceitec.
Em atendimento ao item c.1, a Ceitec encaminhou cópia do Plano de Trabalho da liquidação que foi enviado à Secretaria de Coordenação e Governança das Empresas Estatais - Sest do Ministério da Economia - ME em 14/4/2021. A versão encaminhada para a Sest continha alterações em relação ao primeiro documento enviado em 12/3/2021. Houve, portanto, atendimento à solicitação. 
O ponto seguinte da diligência solicitava que fossem apresentadas as razões que motivaram a demissão do Sr. Júlio Leão da Silva Junior e, adicionalmente, que fosse confirmado se tal demissão estaria de acordo com as diretrizes estabelecidas no plano de liquidação da empresa.
Em resposta, a Ceitec em liquidação afirma que o Sr. Júlio não foi o primeiro a ser exonerado como também não se trata do único ou último, conforme alegado pelo empregado. Explica que desde 11/2/2021 estão sendo realizadas exonerações condicionadas à disponibilidade de recursos financeiros, o que determina não serem realizadas em blocos maiores.
Ocorre que em consulta ao DOU verificou-se que, ao contrário do afirmado pelo liquidante, a exoneração do Sr. Júlio Leão foi a primeira a ser realizada no âmbito do procedimento de liquidação. As demais exonerações a que o liquidante faz referência referem-se ou a cargos em comissão ou foram motivadas por abandono de emprego (art. 481 i da CLT, conforme peças 21 e 47) . 
O MCTI, por meio do Ofício 4246/2021/MCTI, de 7/4/2021, encaminhado ao Ceitec, informa que, por meio do Edital de Chamamento Público, será solicitado que a OS que vier a ser selecionada contrate, no mínimo, 50% dos projetistas que estiverem atuando na área da Design House do Ceitec, no momento da qualificação da OS.
Em razão desta orientação do MCTI, o liquidante da Ceitec informou que serão preservados os empregados projetistas, até a publicação de edital de chamamento público. Apesar de informado que o Sr. Júlio Leão não atuava diretamente nas atividades de pesquisa e desenvolvimento técnicos, o documento de peça 34, p. 8, informa que o referido empregado estava lotada no seção de circuitos integrados que pertence à área de Produto, Pesquisa e Desenvolvimento (PPD) , área considerada essencial no processo de publicização, conforme orientações do MCTI. 
O Ofício 62/2021- Ceitec em Liquidação, encaminhado à Sest em 14/4/2021, contém cronograma das rescisões dos contratos de trabalho dos empregados, acompanhado de previsão do quantitativo de empregados que serão mantidos na empresa e suas respectivas justificativas (peça 34) . No referido documento, a previsão de demissão do Sr. Júlio Leão era junho de 2020. Entretanto, o empregado foi exonerado no dia 16/4/2020, dois dias após o envio daquele documento ao ME. 
Após a demissão do Sr. Júlio Leão, foi publicado no DOU de 29/4/2019 a exoneração de outros 32 empregados (peça 21) . A lista de empregados, em sua maioria, é composta por empregados da área administrativa ou por profissionais de apoio técnico de nível médio. Há somente um único empregado com o mesmo perfil de tempo de serviço do Sr. Júlio Leão, o Sr. Rafael Rodrigues Pereira Soares que também se encontrava no Padrão E1 da Classe Salarial II do Plano de Cargos, Carreiras e Remunerações e lotado na área de PPD (Design House) , o que reforça a narrativa de ausência de critérios objetivos na ordem de demissões e uma possível retaliação ao empregado. 
Não foi informado o critério objetivo utilizado para escolha do funcionário a ser demitido. A simples informação, equivocada, de que ele estava lotado em setor fora do escopo da publicização não é suficiente. Dito de outro modo, para fins de clareza, qual foi o critério utilizado para definir a ordem de demissão dos empregados não lotados nos setores de pesquisa e desenvolvimento? E, mais, considerando que não será possível aproveitar na OS todos os empregados lotados em áreas relacionadas a P&D, quais serão os critérios para escolha dos empregados que permanecerão na empresa até o momento da qualificação da OS? Mesmo com tantas questões sem resposta, não é possível afirmar, a partir das informações disponíveis, que a demissão do Sr. Júlio Leão estaria eivada de vício em sua motivação. 
Verifica-se que o plano de liquidação da empresa não contém qualquer disposição sobre os critérios a serem adotados quanto às ordens de rescisões. Restringe-se a informar a previsão das rescisões previstas por áreas, sem nenhum detalhamento quanto aos critérios de seleção. A explicação de que serão mantidos apenas os empregados necessários para realizar os serviços essenciais para ultimar o processo de liquidação não é suficiente. Resta saber, dentre os empregados lotados em setores e atividades essenciais quais serão os critérios para definir as demissões. Esta informação é necessária para que se afaste qualquer suspeita de perseguições ou sobreposição de interesses particulares ao interesse público.
Por estas razões, será reiterada a oitiva para que a Ceitec em liquidação apresente os devidos esclarecimentos quanto aos critérios objetivos utilizados para exoneração do Sr. Júlio Leão da Silva Junior em 16/4/2021 e os demais empregados exonerados em 29/4/2021 (peça 21) .
A questão seguinte da diligência solicitava que fossem informados os quantitativos de contratos de trabalho a serem mantidos durante o processo de liquidação, com detalhamento por cargo, bem como as previsões de desligamento de empregados. Em resposta, foi encaminhada a tabela 3 do Plano de Liquidação que apresenta um cronograma sintético de desmobilização de pessoal por área, sem detalhar os cargos, conforme foi solicitado:
Tabela 1 - Cronograma sintético de desmobilização de pessoal por área.
Em sua resposta o liquidante limita-se a informar, de maneira vaga, que os contratos serão mantidos até o encerramento das atividades em cada área de atuação da Ceitec. Os empregados lotados na Design House, seriam mantidos até a publicação do edital de chamamento público para seleção da OS. Já aqueles lotados na fábrica, seriam mantidos até o encerramento das atividades com o descomissionamento, descontaminação e venda dos ativos. Ocorre que não há nos autos nenhum cronograma com indicação objetiva da previsão de conclusão das etapas.
A Nota Técnica SEI 19782/2021/ME elaborada pela Sest cuida do exame do plano de trabalho apresentado pelo liquidante (peça 49) . Dentre as observações, consta, justamente o impasse relativo à questão de harmonizar o plano de liquidação aos objetivos da publicização:   
Sobre o assunto, o MCTI sinalizou, por meio do Ofício 4246/2021/MCTI (SEI 15275963) , que solicitaria em edital a contratação de pelo menos metade dos empregados que hoje atuam na Design House do Ceitec em Liquidação. (..) 
O mesmo Ofício 4246/2021/MCTI também consignou pela impossibilidade normativa de obrigar a OS a contratar qualquer empregado oriundo do Ceitec em Liquidação, permitindo a inferência de que eventual contratação desses empregados pela OS selecionada decorreria da alta qualificação de seus currículos e especificidade dos conhecimentos adquiridos ao longo do processo formativo propiciado pelo Ceitec. Logo, se a contratação dos empregados oriundos do Ceitec em Liquidação não pode ser imposta à OS, poderia ser imposta à empresa em liquidação a manutenção dos vínculos com o fito exclusivo de aguardar a consolidação do processo de publicização? Para resposta a essa pergunta, requer-se o clareamento, entre liquidante e MCTI, de qual é o bem que se busca proteger: os empregados (pessoa física e seu conhecimento técnico) e/ou os produtos a serem viabilizados para posterior repasse à OS. Tal análise deve constar da proposta a ser reapresentada pelo liquidante para clarear as decisões futuras sobre o tema. 
Observando exclusivamente o Ofício 4246/2021/MCTI, parece razoável sugerir ao liquidante que adote as medidas necessárias para manter na empresa um número de empregados dessa área estritamente necessários para o repasse das informações/conhecimentos/projetos que serão objeto de contratualização com OS, observando-se o escopo estabelecido pelo MCTI em suas comunicações oficiais com o liquidante. (grifei) 
Verifica-se que, para atender, simultaneamente aos objetivos da liquidação e da publicização, caberia ao liquidante estabelecer critérios objetivos a serem utilizados na seleção dos empregados que serão mantidos durante o processo de liquidação. Tal questão foi objeto da diligência realizada, entretanto, não houve resposta objetiva. Espera-se que, por se tratar de empresa pública, os critérios a serem adotados devem atender aos princípios básicos da Administração Pública, como impessoalidade e eficiência, previstos expressamente no caput do art. 37 da Constituição Federal. Com tal finalidade, será proposto que a Ceitec em liquidação elabore Plano de Demissão que permita harmonizar os objetivos da dissolução patrimonial da empresa com os riscos advindos da criação da OS e a finalidade de garantir a continuidade das atividades de pesquisa e desenvolvimento em microeletrônica.
Por fim, o último item da diligência solicitava que fossem apresentados os critérios a serem utilizados na seleção dos empregados que serão mantidos durante o processo de liquidação bem como para seleção de pessoal que irá trabalhar na OS. 
Novamente, não houve resposta objetiva. Esperava-se que fossem apresentados os critérios utilizados para definir a ordem de demissão dos empregados. Tempo de serviço? Idade? Nível salarial? Aparentemente, as ordens de desligamento ocorreram sem critérios definidos, o que pode, em tese, comprometer a lisura do procedimento. Neste aspecto, cabe ressaltar que uma má condução do processo de desligamento de empregados poderá acarretar riscos patrimoniais à União, visto que eventuais demandas na Justiça Trabalhista poderão resultar em multas e indenizações.
Conforme já destacado em instrução anterior, empregado de estatal, apesar de não ter a mesma estabilidade que os demais servidores públicos, só podem ser demitidos, com ou sem justa causa, com as devidas motivações. É o entendimento do Supremo Tribunal Federal - STF, conforme discutido nos autos do Recurso Extraordinário 589.998 de relatoria do Ministro Ricardo Lewandowski.
Não deve ser acolhida a alegação de que compete exclusivamente ao MCTI definir os critérios de seleção de pessoal que irá trabalhar na OS. O liquidante, ao realizar as exonerações segundo critérios não claros, já está, de certa forma, definindo quais empregados serão selecionados pela OS.
No que tange ao requerimento de medida cautelar impetrado pelo MPTCU, entende-se que este não deve ser acolhido, considerando-se que a desestatização da Ceitec, na modalidade de dissolução, já foi materializada por meio do Decreto 10.578, de 15 de dezembro de 2020. A apreciação de atos normativos do Poder Executivo está fora do alcance desta Corte de Contas, visto que a competência prevista no art. 71, X, da Constituição Federal refere-se a atos e contratos administrativos. Sobre esta questão, cabe informar que tramita na Câmara dos Deputados 5 (cinco) projetos de decreto legislativo (PDLs 552, 553, 556, 557 e 563, todos de 2020) que pretendem sustar a decisão do governo federal de privatizar o Ceitec.
Entretanto, considerando as diversas inconsistências e omissões apontadas, será proposta medida cautelar para que este Tribunal determine à Ceitec que se abstenha de realizar novas exonerações sem a adoção de critérios objetivos lastreados nos princípios da administração pública (motivação, impessoalidade e isonomia) e que elabore plano de demissão que atenda aos objetivos do processo de publicização e de dissolução patrimonial, por meio da manutenção de pessoal qualificado, e contemple os riscos advindos da dissolução da empresa conforme apontados nos autos do TC Processo 020.973/2020-9. 
Entende-se que aquelas demissões por justa causa previstas no art. 482 da CLT, por não terem relação direta com o processo de liquidação, não estão no escopo da apreciação deste Tribunal e, portanto, não serão objeto de qualquer exame quanto a legitimidade e legalidade.
V. CONCLUSÃO
Uma questão preliminar discutida nesta representação referiu-se à possibilidade de o liquidante ter praticado atos sem o respaldo de um plano de trabalho aprovado. Com relação, especificamente, às rescisões dos contratos de trabalho, conforme manifestação encaminhada pela Sest, da leitura do Decreto 9.589/2018 verifica-se que a demissão dos empregados, longe de ser uma faculdade, constitui uma obrigação do liquidante, consoante comando expresso no art. 8º, III, do referido normativo. Esta obrigação seria tratada em paralelo à apresentação do plano de trabalho, de modo que, nos termos do decreto em referência, não há que se presumir o condicionamento de um ato à existência do outro. De fato, da leitura do art. 8º do Decreto 9.589/2018, que trata das competências do liquidante, a obrigação de elaborar plano de trabalho é concomitante à de proceder às rescisões dos contratos de trabalho. Deste modo, com relação exclusivamente às exonerações dos empregados, não havia, de fato, necessidade de o plano de trabalho estar concluído ou ter sido aprovado pelo Ministério Supervisor.
Considerando que não foram apresentados esclarecimentos suficientes para afastar as suspeitas de que a exoneração do Sr. Júlio Leão da Silva Junior se deu por razões de retaliação política, será proposta nova diligência para que sejam apresentados novos esclarecimentos. No caso concreto, considerando a justificativa apresentada de que o empregado foi escolhido em razão de atuar em área fora do escopo da publicização, resta esclarecer quais os critérios foram adotados para escolha do empregado dentre outros também lotados em áreas não essenciais ou, ainda, no caso do empregado em questão, uma vez que, ao contrário do afirmado, estava lotado em área relativa a projetos (PPD) qual o critério para seleção de empregados a serem demitidos em área considerada essencial pelo MCTI para o processo de publicização.
De igual modo, será também solicitado os critérios objetivos para formação da lista de 32 (tinta e dois) empregados exonerados em 29/4/2021, conforme Ato 9, de 29 de abril de 2021, publicado no DOU de 30/4/2021 (peça 21) .
No que se refere ao pedido de cautelar para suspensão do processo de desestatização e publicização, entende-se que o procedimento foi finalizado com a edição do Decreto 10.578/2020. A suspensão do processo somente seria possível por meio de Decreto Legislativo que suste os efeitos do decreto de dissolução, conforme previsto no art. 49, V, da CF de 1988.
Entretanto, do exame dos autos, considerando os esclarecimentos encaminhados, vislumbra-se presentes os pressupostos do fumus boni iuris e do periculum in mora para adoção de medida cautelar nos termos do art. 276 do Regimento Interno/TCU. Analisando as informações prestadas pela Ceitec em liquidação, verifica-se que há, nos autos, os pressupostos acima mencionados. 
Com relação ao pressuposto do fumus boni iuris, os esclarecimentos apresentados não foram suficientes para afastar a suspeita de que a exoneração do Sr. Júlio Leão da Silva Junior ocorreu, sem critério definido ou motivação, em desacordo, portanto, com os princípios da impessoalidade, moralidade e da eficiência na Administração Pública, previstos expressamente no caput do art. 37 da Constituição Federal. 
Por sua vez, o periculum in mora está consubstanciado no risco da dispensa imotivada, e sem o respaldo de um plano de demissão, comprometer ações previstas para viabilizar o processo de liquidação, a exemplo das ações necessárias para desmobilizar a sala limpa ou mesmo permitir a transferência das atividades de pesquisa e desenvolvimento da empresa em liquidação para a OS que vier a ser selecionada no processo de publicização. 
Por estas razões, será proposta para que este Tribunal determine à Ceitec que se abstenha de realizar novas exonerações sem a adoção de critérios objetivos lastreados nos princípios da administração pública (motivação, impessoalidade e isonomia) e que elabore plano de demissão que atenda aos objetivos do processo de publicização e de dissolução patrimonial, por meio da manutenção de pessoal qualificado, e contemple os riscos advindos da dissolução da empresa conforme apontados nos autos do TC Processo 020.973/2020-9.
No que tange à necessidade de medida cautelar, entende-se que tal medida deve ser adotada por estarem presentes nos autos os requisitos do fumus boni iuris e do periculum in mora. Ressalte-se que as medidas aqui propostas não têm por finalidade reverter as exonerações já realizadas, visto que tal ação estaria fora da esfera de competência desta Corte de Contas, mas sim procurar garantir a observância de critérios mínimos que justifiquem as demissões já realizadas e previstas. No que se refere ao periculum in mora ao reverso, em análise perfunctória, não se vislumbra que esteja configurado e capaz de trazer prejuízos significativos. Entretanto, conforme as disposições da Resolução TCU 315/2020, quanto à construção participativa das deliberações, será proposto que os destinatários da deliberação se manifestem quanto às consequências práticas da implementação das medidas aventadas, bem como apresentem eventuais alternativas. Considerando a celeridade do rito processual referente a representações, entende-se desnecessário o envio do relatório preliminar, conforme previsto no § 2º, I, do art. 14 do citado normativo, uma vez que podem se manifestar na nova oitiva. 
VI. PROPOSTA DE ENCAMINHAMENTO
Ante todo o exposto, submetem-se os autos à consideração superior, propondo:
a) conhecer da presente representação, satisfeitos os requisitos previstos nos arts. 235 e 237, VII, do Regimento Interno/TCU, c/c o artigo 81, inciso I, da Lei 8.443 e no art. 103, § 1º, da Resolução - TCU 259/2014; 
b) determinar, cautelarmente, nos termos do art. 276, caput, do Regimento Interno/TCU, ao Centro Nacional de Tecnologia Eletrônica Avançada S.A em liquidação que:
b.1) abstenha-se de realizar novas exonerações sem a adoção de critérios objetivos lastreados nos princípios da administração pública (motivação, impessoalidade e isonomia) previstos expressamente no caput do art. 37 da Constituição Federal e;
b.2) elabore plano de demissão que atenda aos objetivos do processo de publicização e de dissolução patrimonial, por meio da manutenção de pessoal qualificado, e contemple os riscos advindos da dissolução da empresa conforme apontados nos autos do TC Processo 020.973/2020-9;
c) realizar diligência, com fundamento no art. 157 do RI/TCU, ao Centro Nacional de Tecnologia Eletrônica Avançada S.A em liquidação para que, no prazo de 15 (quinze) dias, apresente os seguintes esclarecimentos: 
c.1) critérios objetivos utilizados para exoneração do Sr. Júlio Leão da Silva Junior em 16/4/2021, considerando que o empregado encontrava-se lotado em setor considerado essencial pelo MCTI (PPD) , esclarecendo também o motivo de sua exoneração ter sido antecipada em 2 (dois) meses, consoante informações do Anexo H.1 do Ofício 62/2021 - Ceitec em Liquidação (peça 34) ;
c.2) critérios objetivos utilizados para formação da lista de 32 (trinta e dois) empregados exonerados em 29/4/2021, conforme Ato 9, de 29 de abril de 2021, publicado no DOU de 30/4/2021;
c.3) para empregados não lotados nos setores de pesquisa e desenvolvimento e, dentre aqueles lotados em áreas essenciais, informar o critério utilizado para definir a ordem de demissão dos empregados esclarecendo se serão utilizados parâmetros como antiguidade, qualificação técnica ou outros a serem definidos; 
c.4) Conforme previsão do art. 14 da Resolução TCU 315/2020, caso entenda pertinente, apresentar consequências negativas ou soluções de melhor custo-benefício referentes à determinação cautelar. 
2.	O titular da unidade técnica acolheu as conclusões da instrução, mas propugnou pela oitiva dos responsáveis:
Em adendo a proposta ínsita no relatório instrutivo prévio, anuída pelo diretor da subunidade, sugiro unicamente, em substituição ao item 'c4' do encaminhamento, proceder a oitiva do ao Centro Nacional de Tecnologia Eletrônica Avançada S.A em liquidação, com base no art. 150, V, do Regimento Interno do TCU, para que, no prazo de 15 (quinze) dias, se manifeste sobre a medida cautelar empreendida, que poderá ensejar determinação para confirmação definitiva das medidas liminares então prolatadas, oportunizando a entidade a, caso entenda pertinente, conforme previsão do art. 14 da Resolução TCU 315/2020, apresentar consequências negativas ou soluções de melhor custo-benefício referentes à cautelar objeto deste processo.

8.1. Fernando Botto Lamoglia (29.202/OAB-PR) e outros, representando Centro Nacional de Tecnologia Eletrônica Avançada S.A.

Não atuou.

REPRESENTAÇÃO. SUPOSTAS IRREGULARIDADES NO PROCESSO DE LIQUIDAÇÃO DA CEITEC. NÃO CONSIDERAÇÃO DAS DIRETRIZES DO MCTI PARA PUBLICIZAÇÃO DAS ATIVIDADES DE P&D. RISCO DE PERDA DE CAPITAL HUMANO. CONHECIMENTO. OITIVAS. IMPROCEDÊNCIA.

REPRESENTAÇÃO (REPR)

Secretaria de Controle Externo do Sistema Financeiro Nacional (SecexFinan).

Trata-se de representação, com pedido de medida cautelar, formulada pelo Procurador do Ministério Público junto ao TCU (MPTCU) , Lucas Rocha Furtado, a respeito de possíveis irregularidades ocorridas no processo de desestatização do Centro Nacional de Tecnologia Eletrônica Avançada S.A. (Ceitec) . 
	O representante, com fundamento em vídeo publicado por ex-empregado da empresa, afirma a existência de indícios de graves irregularidades no processo de desestatização da Ceitec, por estar sendo conduzido para atender a interesses alheios aos interesses públicos, com o cometimento de arbitrariedades e perseguições a empregados da empresa. Na sua visão, esses fatos podem resultar em injustificada e antieconômica perda de recursos humanos e de conhecimentos tecnológicos.
	Conheci da representação e determinei oitivas prévias do Ministério da Economia (ME) e da Ceitec, a fim de avaliar a aderência dos procedimentos de liquidação aos normativos vigentes.
	Em síntese, a SecexFinanças opinou pela adoção de medida cautelar para suspender as rescisões contratuais até o estabelecimento de critérios objetivos para definição da ordem de ocorrência dos desligamentos. Considerou, ainda, que não foi possível afastar indícios de retaliação política na exoneração do empregado Júlio Leão da Silva Junior e propugnou por diligências adicionais.
	Informo, oportunamente, que a regularidade dos atos que conduziram à decisão pela dissolução da empresa são objeto do TC Processo 020.973/2020-9, no qual deixei consignado o prosseguimento do acompanhamento dos processos de liquidação e publicização, principalmente no que concerne aos riscos até então identificados.
	Posto isso, nestes autos, restringirei a análise aos atos praticados durante a liquidação, no que se refere, especificamente, à verificação de irregularidades nos procedimentos relacionados às rescisões contratuais, considerando as atribuições desta Corte de Contas. 
	O processo de liquidação da Ceitec teve início em 11/02/2020, com prazo previsto de doze meses para conclusão.
	De acordo com o Decreto 9.589/2018, o liquidante tem obrigação de realizar as rescisões contratuais, limitando o número de contratos de trabalho a 5% do quantitativo previamente existente. Deve, também, elaborar e submeter ao ME plano de trabalho da liquidação, que deve conter cronograma de atividades da liquidação; prazo de execução e previsão de recursos financeiros e orçamentários para as atividades planejadas.
	Por sua vez, o Decreto 10.578/2020, que autorizou a dissolução da empresa e a publicização das atividades de pesquisa e desenvolvimento, mediante contratação de organização social, estabeleceu que os atos necessários para a implementação da proposta de publicização, informados pelo MCTI, deverão ser considerados no plano de trabalho da liquidação. Esse normativo permitiu a flexibilização do percentual de 5% previsto no Decreto 9.589/2018, exclusivamente, para atender aos fins da publicização, cujo prazo para chamamento da OS se encerra em 16/06/2020. 
	É correto concluir que as rescisões contratuais podem ocorrer em paralelo à apresentação do plano de trabalho da liquidação, pois não existem dispositivos que condicionem um ato à existência do outro. 
	No presente caso, o liquidante, apresentou o Plano de Trabalho tempestivamente ao Ministério da Economia. Ao analisar a primeira versão do plano, a Secretaria de Coordenação e Governança das Empresas Estatais (SEST/ME) , solicitou, entre outras medidas, cronograma e justificativas detalhadas sobre demissões e manutenção de pessoal em que ficassem demonstrada a sincronização com etapas de fabricação e desmobilização.
	Em 14/04/2021, nova versão do plano de trabalho foi apresentada. Nesse documento, existem tabelas e quadros que informam a relação de empregados com as respectivas seções e áreas de atuação, os valores das rescisões, as justificativas (relacionada à atividade desempenhada) e os meses previstos para cada um dos desligamentos (peça 34) .
	O liquidante informou que serão mantidos empregados conforme a função realizada e a necessidade do processo de liquidação, considerando pessoal necessário para o cumprimento dos contratos firmados, para acompanhamento e gestão do descomissionamento da área fabril e para demandas finais da liquidação, como mobilização dos ativos a serem alienados e administrativas.
	Em relação à preservação dos empregados para viabilização da publicização, foram expedidas orientações do Ministério da Ciência, Tecnologia e Inovação (MCTI) , mediante Ofícios 4246/2021/MCTI e 5042/2021/MCTI. Em razão delas, estão sendo mantidos os contratos de trabalho dos empregados que atuam na Design House da empresa, como projetistas, até que se ultime a qualificação da Organização Social para possível assunção dessa força de trabalho. 
	Ao analisar a segunda versão do plano de trabalho, o ME registrou que o ritmo programado para efetivação das rescisões contratuais proposto pelo liquidante se mostra tímido, pois tomou como premissa a continuidade de atividades fabris e manutenção de equipamentos até conclusão dos contratos firmados, sem avaliação dos custo-benefício de os manter. Sugeriu ao liquidante revisar o cronograma de rescisões contratuais de modo a antecipar todas as rescisões de empregados que não executem atividades estritamente necessárias ao processo de liquidação.
	Quanto à publicização, teceu comentários sobre a manutenção de todos os empregados da Design House e solicitou do MCTI informações adicionais sobre as atividades a serem efetivamente publicizadas e pessoal nelas envolvido.
	Pelo exposto, até o momento, estão sendo observados os normativos sobre a matéria e está demonstrada a atuação diligente do liquidante e do ME em relação às diretrizes colocadas pelo MCTI para a publicização.
	Divirjo da unidade técnica quanto à ausência de critérios para as rescisões contratuais. Apesar da necessidade de aperfeiçoamentos sugeridos pelo Ministério da Economia, é possível verificar que os critérios utilizados estão relacionados às atividades desempenhadas pelos profissionais e seu cronograma de término/paralisação. Assim, conforme os processos produtivos forem sendo concluídos e as atividades encerradas, deve ocorrer a rescisão dos contratos com membros das equipes envolvidas.
	Deixo de acolher, portanto, a proposta de medida cautelar formulada pela unidade técnica. 
	O ato de exoneração de Júlio Leão da Silva Junior e outra empregada de mesmo cargo foi publicado em 16/4/2021, dois dias após o envio da segunda versão do plano de trabalho da liquidação à Sest. Antes disso, ocorreram exonerações a pedido e de cargos em comissão, além de uma demissão por justa causa. 
	Em 29/4/2021, foram exonerados outros 33 empregados, sendo 14 especialistas em tecnologia eletrônica avançada, como Júlio Leão, e quatro lotados na Superintendência de PP&D e Negócios (peça 47) . No Plano de Trabalho, os desligamentos de Júlio e de um outro especialista da mesma área estavam previstos para ocorrerem em junho e setembro, respectivamente (peça 34) . As demais, tinham previsão de ocorrer em abril.
	Em oitiva, o liquidante esclareceu que, apesar de lotado na Superintendência PP&D, Júlio Leão era analista na estruturação dos processos de buscas nacionais e internacionais para definição do escopo de registro de patentes e liberdade de operação, atividade de suporte técnico administrativo, fora do escopo da publicização (peça 40, p.20) . O Plano de Trabalho entregue à Sest em 14/04/2021, informa como justificativa de sua rescisão "suporte propriedade intelectual" (peça 34, p.13) .
	Argumentou, ainda, que as quatro primeiras rescisões do mês de abril (uma a pedido, uma demissão e duas decorrentes da liquidação) foram executadas com recursos disponíveis da folha de pagamento. As demais, foram publicadas apenas no fim do mês em razão da necessária liberação de recursos orçamentários pela Secretaria de Orçamento Federal (SOF) . 
	Em que pese, de fato, Júlio Leão ter sido o primeiro exonerado em razão da liquidação e ter ocorrido antecipação de dois meses em relação ao previsto no plano de trabalho, os argumentos apresentados, em conjugação com os pareceres do Ministério da Economia, podem ser aceitos.
	Deixo de fazer maiores considerações sobre ocorrência de perseguições ou arbitrariedades nas rescisões, considerando as competências precípuas desta Corte, voltadas à preservação do interesse público, e a existência dos foros trabalhistas especializados em tais aspectos.
	Por oportuno, informo que na ação civil pública 0020161-09.2021.5.04.0018, ajuizada pelo Ministério Público do Trabalho no Rio Grande do Sul, na 20ª Vara do Trabalho de Porto Alegre, restou decidida a validade das rescisões empreendidas e a suspensão de outros desligamentos até a realização de audiências de mediação junto à  Vice-Presidência do Tribunal  Regional do Trabalho da 4ª Região.
	O E. Juiz Marcelo Bergmann Hentschke, em embargos de declaração apreciados em 6/6/2021, esclareceu:
Com efeito, entendo que a fundamentação do porquê da não reintegração está implícita na decisão de id 60d9eb7 e explícita na sentença de embargos de declaração de id 8d6b8f2: não havia e não há impedimento legal às despedidas efetuadas pela ré, mormente na situação em apreço, em que já determinada a liquidação da empresa pública. O que se busca com a liminar deferida é assegurar direitos compensatórios pela via da negociação coletiva. (grifei) 
	Por todo o exposto, entendo que não subsistem irregularidades nos presentes autos, devendo a representação ser considerada improcedente.
	Feitas essas considerações, voto para que o Tribunal adote a minuta de acordão que submeto à apreciação do Colegiado. 	
TCU, Sala das Sessões, em 23 de junho de 2021.
WALTON ALENCAR RODRIGUES 
Relator